【裁判字號】    90,聲再,1
【裁判日期】    901122
【裁判案由】    訴訟救助
【裁判全文】
臺灣高等法院民事裁定                      九十年度聲再字第一號
      聲請人  甲○○
                        送達代.
右聲請人因與乙○○間返還不當得利事件聲請訴訟救助，聲請人對於中華民國九十年
一月九日最高法院裁定（九十年台抗字第二十八號、九十年台聲字第三四號）與八十
九年台抗字第三０四號裁定及八十九年二月二十三日本院八十九十年聲字第十三號裁
定，聲請再審，本院裁定如左：
      主      文
再審聲請駁回。
再審聲請訴訟費用由聲請人負擔。
      理      由
一、本件再審聲請意旨略以：兩造間返還不當得利等事件（臺灣宜蘭地方法院八十八
    年度訴字第五二號），再審聲請人對第一審判決不服，提起上訴，並向原第一審
    法院聲請第二審裁判費之訴訟救助，該訴訟救助事件自應由原法院管轄及審判，
    本院對之並無管轄權及審判權，詎本院竟以八十九年聲字第十三號裁定駁回該訴
    訟救助之聲請，並命再審聲請人補繳第二審裁判費，再審聲請人不服，對該駁回
    訴訟救助之裁定提起抗告後，亦遭最高法院以八十九年台抗字第三０四號裁定駁
    回再審聲請人之抗告確定，其適用法規顯有錯誤；又再審聲請人早已聲請承辦該
    訴訟救助事件之本院法官蔡燉迴避，蔡燉法官於該聲請迴避事件終結前，應
    停止訴訟程序，不得參與裁判，詎蔡燉法官仍參與裁判，故有裁判法院之組織
    不合法及已被聲請迴避之法官在迴避案確定前繼續審判之違背法令。嗣聲請人復
    發現前揭補費之裁定並未合法送達於聲請人，最高法院之確定裁定及本院（為股
    ）裁定，亦同時有適用法規顯有錯誤情事（關於聲請人指摘最高法院及本院裁定
    適用法規錯誤部分已另以裁定移送管轄法院，附此敘明）。且原裁定有裁判理由
    與主文顯有矛盾，再審被告訴訟未經合法代理，及為裁判基礎之民事裁判或其他
    裁判依其後之確定裁判已變更者，當事人發現就同一訴訟標的在前已有確定裁判
    或得使用該裁判者，與當事人發現未經斟酌之證物或得使用該證物，及就足以影
    響於裁判之重要證物漏未斟酌情事，爰依民事訴訟法第四百九十六條第一項第二
    款、第三款、第四款、第五款、第十一款、第十二款、第十三款及同法第四百九
    十七條聲請再審。
二、經查本院八十九年度聲字第十三號原確定裁定認再審聲請人聲請訴訟救助，未據
    提出能即時調查之證據，以釋明其無資力支出訴訟費用之主張為真實，且其於第
    一審曾經繳納裁判費，復未能釋明其經濟狀況確有重大之變遷，乃以裁定駁回再
    審聲請人所為訴訟救助之聲請。經核閱此原確定裁定中，並無其他裁判或民事判
    決作為此裁定之裁判基礎，再審聲請人漫指為裁判基礎之民事判決或其他裁判，
    依其後之確定裁判已變更者，殊屬無據。
三、按聲請法官迴避應就繫屬法院之訴訟或聲請事件，以參與該事件裁判之法官有迴
    避事由，始得為之（參照最高法院七十四年台抗字第二０號判例）。經查原確定
    裁定作成前，聲請人就本件參與裁判之法官並未有何迴避之聲請，而係該裁定制
    作後之八十九年八月十九日始有蔡燉法官迴避之聲請（見最高法院九十年台聲
    字第三四號卷第六、七頁），原裁定制作前八十九年二月二日，丙○○○○○律
    師事務所雖曾致函本院院長吳啟賓，請求勿將該事務所所代理客戶之案件分由蔡
    燉等人承辦（見本院八十九年聲字第十三號第三十三、三十四頁原證七十號）
    ，然並未具體表明因何特定事件聲請蔡燉法官迴避，揆諸首開說明已有未未合
    ，是在原確定裁定制作前，參與裁判之法官蔡燉殊無從得知再審聲請人曾就本
    件不當得利訴訟事件或訴訟救助事件，對其聲請法官迴避。而自行停止訴訟程序
    ？（至聲請人於八十九年七月二十六日聲請補充裁定書狀中，雖提出該迴避聲請
    書函，已在原裁定制作之後）至最高法院八十九年台抗字第八十三號裁定雖以受
    命法官蔡燉被聲請迴避為由將原裁定（八十七年上字第十二號）廢棄發回。然
    該訴訟事件之當事人菲力工業股份有限公司與香港商的近格傑顧問有限公司等請
    求損害賠償事件（見最高法院九十年聲字第三十六、第三十七號卷第五十二頁）
    與本件再審請求不當得利訴訟事件無涉，再審聲請人據以指摘本件有裁判法院之
    組織不合法及依法律、或裁判應迴避之法官參與裁判之違法情事，亦屬無稽。
四、又當事人依民事訴訟法第四百九十六條第一項第五款規定提起再審之訴，應僅限
    於代理權有欠缺之一造當事人始得為之，他造當事人不得據為再審原因。最高法
    院六十八年台再字第一四五號著有判例可循，經查相對人在原審訴訟程序之訴訟
    代理人黃福雄於不得得利之上訴審程序中及本件訴訟救助事件中迄未受任，此經
    本院調卷核閱無訛，是訴訟救助事件之裁判，原與相對人曾否合法委任代理人無
    關，縱令黃福雄律師於原第一審訴訟程序中委任狀未經我國駐外單位蓋章驗證，
    揆諸首揭判例，亦非再審聲請人所得據以聲請再審之事由。
五、又：原確定裁定既係得抗告於第三審法院之事件，自無民事訴訟法第四百九十七
    條之適用（參照最高法院六十一年台抗字第六二一號判例）。
六、再審聲請人雖主張原確定裁定有裁判理由與主文顯有矛盾，然其就原裁定何項裁
    判理由與主文矛盾之具體不符情事，並未明確具體之指摘。另主張發現未經斟酌
    之證物或得使用該證物，亦未提出或陳明該項證物為何？遑論該項證物是否可使
    聲請人受較有利之裁判？再審聲請人又主張其發現就同一訴訟標的在前已有確定
    裁判或得使用該裁判情事，亦未曾提出先前就同一訴訟標的已曾受有訴訟救助之
    具體裁判為何，僅泛指有民事訴訟法第四百九十六條第一項第二款、第十二、第
    十三款，均非合法。
七、綜上所述，本件再審聲請無理由，依民事訴訟法第五百零七條、第五百零二條、
    第九十五條、第七十八條，裁定如主文。
中      華      民      國    九十      年    十一      月    二十二    日
                                民事第十七庭
                                    審判長法  官  鄭  雅  萍
                                          法  官  許  文  章
                                          法  官  吳  謀  焰
右正本係照原本作成。
如不服本裁定，應於收受送達後十日內向本院提出抗告狀，並應繳納抗告費新台幣四
十五元正。
中      華      民      國    九十      年    十一      月    二十三    日
                                          書記官  黃  瑞  芬


司法院資訊處製作；財團法人民間司法改革基金會備份。
